臺灣高等法院臺中分院民事判決　九十一年度上易字第一六四號
　　　上　訴　人　庚○○
　　　訴訟代理人　辛○○
　　　被　上訴人　乙○○
　　　　　　　　　丁○○
　　　　　　　　　甲○○
右當事人間調整租金事件，上訴人對於中華民國九十一年八月十二日臺灣苗栗地方法
院八十八年訴字第四五二號第一審判決提起上訴，本院判決如左：
      主      文
上訴駁回。
第二審訴訟費用由上訴人負擔。
      事      實
甲、上訴人方面：上訴人未於最後言詞辯論期日到場，據其於到場期日及所提書狀所
    為之聲明、陳述如左：
一、聲明：求為判決：
（一）原判決廢棄。
（二）被上訴人在第一審之訴駁回。
二、陳述：除與原判決所載相同部分予以引用外，補稱：
（一）系爭土地上之房屋，原係訴外人郭英向被上訴人之被繼承人李炳榮租地所建，
      嗣將房屋出售與訴外人劉蔡春樓，劉蔡春樓將該房屋轉售與訴外人劉文雄，劉
      文雄再將之售與上訴人，上訴人購買該屋後，均有繼續給付租金與被上訴人。
（二）上訴人於八十年四月間，向訴外人劉文雄購買系爭土地上之房屋，以該房屋占
      有使用系爭土地之面積為三十一坪即一０二四．四七平方公尺，劉文雄向其前
      手劉蔡春樓購買上述房屋所取得使用之面積亦為三十一坪即一０二四．四七平
      方公尺，上訴人以存證信函寄租金二萬三千元給被上訴人，亦表明該款係承租
      三十一坪土地之租金，但被上訴人於提起本件訴訟時，竟稱上訴人使用系爭土
      地之面積僅０．００三九六五平方公尺，顯有錯誤。
（三）本件起訴時，系爭土地之申報地價為每平方公尺五千七百零七點二元，公告地
      價為每平方公尺四十八點四元，於本件訴訟中才向地政事務所申報地價調升為
      每平方公尺一萬一千零七十八元，並依此向原審法院請求變更調高申報地價為
      每平方公尺一萬一千零七十八元，實有不妥。
（四）系爭土地附近另筆土地之租金，全年度租金數額均僅有四千至五千元，而本件
      原審判決調高之租金，遠較附近土地之租金高四至五倍，並不合理。
乙、被上訴人方面：
一、聲明：求為判決：駁回對造之上訴。
二、陳述：除引用原判決書之記載外，補稱：系爭土地上之房屋，原係訴外人郭英向
    被上訴人之被繼承人李炳榮租地所建，嗣將房屋出售與訴外人劉蔡春樓，劉蔡春
    樓將該房屋轉售與訴外人劉文雄，劉文雄再將之售與上訴人，上訴人購買該屋後
    ，均有繼續給付租金與被上訴人。
三、證據：除引用原審立證方法外，補提：戶籍謄本四張、印鑑證明書、租建地合約
    字據各一件、地上權設定契約證書三件為證。
      理      由
甲、程序方面：
（一）本件被上訴人係於民國（以下同）八十八年八月十三日起訴，被上訴人李江煬
      於起訴後第一審判決前之八十九年六月一日死亡，有戶籍謄本附卷可稽（本院
      卷第四十頁），經本院將全案卷證檢還第一審法院於九十一年八月十二日，以
      八十八年訴字第四五二號裁定，命由丙○○○、己○○、戊○○、李錫錡為李
      江煬之承受訴訟人，續行訴訟，並將裁定送達丙○○○、己○○、戊○○、李
      錫錡，有該裁定、送達證書附卷可憑（原審卷第二六五至二七四頁），是其訴
      訟程序之瑕疵業經補正。被上訴人李江煬係系爭土地之共有人之一，就系爭土
      地調整租金訴訟，本有實施訴訟權能，其於八十九年六月一日死亡後，由其繼
      承人丙○○○、己○○、戊○○、李錫錡承受訴訟，丙○○○、己○○、戊○
      ○、李錫錡亦有實施訴訟之權能，是上訴人辯稱本件當事人不適格云云，顯有
      誤會。
（二）上訴人經合法通知未於言詞辯論期日到場，核無民事訴訟法第三百八十六條各
      款所列情形，爰依被上訴人之聲請，由其一造辯論而為判決。
乙、實體方面：
一、被上訴人起訴主張：坐落苗栗縣通霄鎮○○段八七九之二地號土地係伊所有，該
    土地中如附圖編號「879-A003」所示土地面積０．００三九六五公頃（以下稱系
    爭土地），原由伊之被繼承人李炳榮生前出租與訴外人郭英，租約未訂期限，郭
    英承租後，在該地上建築磚瓦造房屋居住，嗣郭英將該屋轉售與訴外人劉蔡春樓
    ，劉蔡春樓再將該房屋轉售與訴外人劉文雄，劉文雄又將之售與上訴人占有居住
    使用，嗣出租人即被上訴人之父李炳榮於民國（以下同）五十三年三月十九日死
    亡，上述土地由被上訴人繼承，乙○○、甲○○、丁○○、李江煬之應有部分各
    為四分之一，嗣李江煬於八十九年六月一日死亡，其應有部分由被上訴人丙○○
    ○、己○○、戊○○、李錫錡繼承，五十年間，租金係依當時之公告地價百分之
    三點五計算，嗣於七十八年間，上訴人庚○○承租系爭土地之租金為每年二萬三
    千元，此後系爭土地之租金即未調整迄今。然系爭土地之申報地價年年上升，且
    物價指數亦逐年上漲，稅收亦隨之增加，兩造原約定之租金已相對偏低，為此依
    民法第四百四十二條之規定，求為判命上訴人承租系爭土地之租金，自八十九年
    七月一日起，調整為每年三萬三千九百四十四元（即按承租土地八十九年度之申
    報地價年息百分之十計算年租金）之判決。
二、上訴人則以：系爭土地上之房屋，原係訴外人郭英向被上訴人之被繼承人李炳榮
    租地所建，嗣將房屋出售與訴外人劉蔡春樓，劉蔡春樓將該房屋轉售與訴外人劉
    文雄，劉文雄再將之售與上訴人，上訴人購買該屋後，均有繼續給付租金與被上
    訴人。八十七年間，因被上訴人拒收租金，伊因而將租金提存。被上訴人於八十
    八年間起訴，起訴時之申報地價僅每平方公尺五千七百零七點二元，公告地價更
    僅有每平方公尺四十八點四元，均與現行申報地價每平方公尺一萬一千零七十八
    元差距甚遠，被上訴人請求按八十九年度之申報地價作為計算調整租金之標準，
    實為不妥，且較之鄰地之租金已有偏高，又上訴人已老邁，經濟狀況不佳，無力
    負擔過高之租金等語資為抗辯。
三、查：被上訴人主張：系爭土地原係伊之被繼承人李炳榮所有，生前出租與訴外人
    郭英，租約未訂期限，郭英承租後，在該地上建築磚瓦造房屋居住，嗣郭英將該
    屋轉售與訴外人劉蔡春樓，劉蔡春樓再將該房屋轉售與訴外人劉文雄，劉文雄又
    將之售與上訴人占有居住使用，嗣出租人即被上訴人之父李炳榮於五十三年三月
    十九日死亡，上述土地由被上訴人繼承，乙○○、甲○○、丁○○、李江煬之應
    有部分各為四分之一，嗣李江煬於八十九年六月一日死亡，其應有部分由被上訴
    人丙○○○、己○○、戊○○、李錫錡繼承，五十年間，租金係依當時之公告地
    價百分之三點五計算，嗣於七十八年間，上訴人庚○○承租系爭土地之租金為每
    年二萬三千元，此後系爭土地之租金即未調整迄今等情，業據其提出土地登記謄
    本為證，且為上訴人所不爭執，並經原審法院至現場履勘並囑託苗栗縣通霄地政
    事務所測量屬實，製有勘驗筆錄及土地複丈成果圖在卷足憑（原審卷第一三三至
    一三九頁、第一五六、一五七頁），自堪信被上訴人前開主張為真實。
四、按民法第四百四十二條前段規定：「租賃物為不動產者，因其價值之昇降，當事
    人得聲請法院增減其租金」。本件上訴人承租系爭土地，其租金自七十八年間起
    曾調整為每年二萬三千元，此後系爭土地之租金即未調整迄今等情，業如前述，
    是系爭土地之租金自七十八年起至八十八年九月二十七日被上訴人起訴之日止，
    已逾十年未予調整。查系爭八七九之二地號土地申報地價於七十六年七月為每平
　　方公尺五千二百元，至八十六年七月調整為每平方公尺五千七百零七元，至八十
　　九年七月提高為八千五百六十一元，有被上訴人所提之地價謄本足憑。又系爭八
　　七九之二地號土地於八十年度之公告地價為每平方公尺六千七百元，至八十九年
　　間，已提高至每平方公尺七千一百三十四元。又系爭八七九之二地號土地於七十
　　八年度之公告現值為每平方公尺六千五百元，至八十八年間，已提高至每平方公
　　尺二萬一千九百八十元等情，業經原審法院向苗栗縣通霄地政事務所調取系爭土
　　地自七十五年至九十年年間之公告地價及公告現值資料查核無訛，有苗栗縣通霄
　　地政事務所函暨公告地價、公告現值表為憑（見原審卷第二三八、二三九頁），
　　由上所述，足見系爭土地之經濟價值確已漲昇數倍，是被上訴人訴請調整租金自
　　屬有據。上訴人於本院辯稱：本件起訴時，系爭土地之申報地價為每平方公尺五
　　千七百零七點二元，於本件訴訟中才向地政事務所申報地價調升為每平方公尺一
　　萬一千零七十八元，並依此向原審法院請求變更調高申報地價為每平方公尺一萬
　　一千零七十八元，實有不妥云云。惟查八十九年七月，系爭八七九之二地號土地
　　之申報地價為每平方公尺八千五百六十一元，並非上訴人所稱之每平方公尺一萬
　　一千零七十八元，此有該地價謄本可憑（見原審卷第九十九頁）（上訴人顯係將
　　另筆八八三之二地號土地之申報地價誤指為系爭八七九之二地號土地之申報地價
　　，見原審卷第九十八頁），是上訴人上述抗辯，顯屬無據。
五、次按城市地方房屋之租金，以不超過土地及其建築物申報總價年息百分之十為限
    ，土地法第九十七條第一項定有明文，而土地法第九十七條規定之土地價額，係
    指法定地價而言，為土地法施行法第二十五條所明訂，又土地法第一百四十八條
    規定，土地所有權人依土地法所申報之地價為法定地價，土地法第一百十五條復
    規定，同法第九十七條之規定，於租用基地建築房屋準用之，是建築基地即土地
    之租金，亦不得超過土地申報地價年息百分之十。又按基地租金之數額，除以基
    地申報地價為基礎外，尚須斟酌基地之位置，工商業繁榮之程度，承租人利用基
    地之經濟價值及所受利益等項，並與鄰地租金相比較，以為決定，並非必達申報
    總地價年息百分之十最高額（最高法院六十八年度台上字第三０七一號判例參照
    ）。系爭土地位於苗栗縣通霄鎮○○里○○路，上訴人之房屋係供居住使用，該
    房屋係兩層樓之磚瓦造樓房，門牌號碼為同鎮○○路二十號，屋齡雖已老舊，但
    該屋所坐落之地點為苗栗縣通霄鎮通東里，係通霄鎮之行政及商業、文化中心，
    鄰近通霄鎮公所、戶政、地政事務所、苗栗縣警察局通霄分局及臨時攤販市場，
    人口集中，交通便利，商業活動尚稱頻繁等情，業經原法院至現場勘驗屬實，並
    製有現場圖、現場照片可憑（見原審卷第一三四至一三八頁），本院審酌系爭土
    地之經濟價值、坐落位置、上訴人使用房地所得利益、鄰近街道之繁榮程度及土
    地公告地價及公告現值之昇漲幅度等一切情狀，認系爭土地租金之調整，應以申
    報地價年息百分之七點五為計算之基準。上訴人就此辯稱：系爭土地附近另筆土
    地之租金，全年度租金數額均僅有四千至五千元，而本件原審判決調高之租金，
    遠較附近土地之租金高四至五倍，並不合理云云。惟查土地租金之數額，應審酌
    基地之位置，工商業繁榮之程度，承租人利用基地之經濟價值及所受利益等項而
    為決定，各筆土地情形不一，上訴人妄稱原審酌定之租金數額過高，並無足取。
六、被上訴人主張：系爭土地八十八年度未申報地價，故以八十九年度之申報地價為
    計算之基準，請求租金自八十九年七月一日調整等語。為上訴人所否認，並以：
    被上訴人請求自八十九年七月一日起，依八十九年度之申報地價為計算基準，顯
    不合理等語置辯。然按房屋或土地出租人，依民法第四百四十二條提起增加租金
    之訴，如未於起訴前向承租人為增高租金之意思表示，而法院認其訴為有理由，
    即應判決宣示自起訴時起增高租金，此有最高法院七十三年度第九次民事庭會議
    決議可資參照。本件被上訴人係於八十八年九月二十七日起訴，揆之首開說明，
    被上訴人本得請求自起訴時調整租金，然被上訴人主張因八十八年度未申報地價
    ，地租之調整無所依據，為利計算，故請求自八十九年七月一日始調整租金，於
    法並無不合。又八十九年七月，系爭八七九之二地號土地之申報地價為每平方公
    尺八千五百六十一元，有該地價謄本可憑，被上訴人請求自八十九年七月一日起
    ，以系爭土地八十九年度申報地價之年息為計算租金之基準，亦無不合。上訴人
    辯稱：被上訴人請求自八十九年七月一日起，依八十九年度之申報地價計算調整
    租金之基礎顯不合理等語，亦不足採。從而，上訴人庚○○承租八七九之二地號
    土地零點零零三九六五公頃，以八十九年度之申報地價之年息百分之七點五計算
    ，調整後每年之租金為二萬五千四百五十八元（39.65×8561×7.5％＝25458）
    。上訴人雖另提出買賣所有權移轉契約書、不動產買賣契約書、存證信函（均為
      影本）各一件，辯稱：伊於八十年四月間，向訴外人劉文雄購買系爭土地上之
      房屋，以該房屋占有使用系爭土地之面積為三十一坪即一０二四．四七平方公
      尺，劉文雄向其前手劉蔡春樓購買上述房屋所取得使用之面積亦為三十一坪即
      一０二四．四七平方公尺，上訴人以存證信函寄租金二萬三千元給被上訴人，
      亦表明該款係承租三十一坪土地之租金，但被上訴人於提起本件訴訟時，竟稱
      上訴人使用系爭土地之面積僅０．００三九六五平方公尺，顯有錯誤云云。查
      本件為調整租金之訴，租金之調整數額，自應依出租人即被上訴人所主張之出
      租土地範圍為準，玆被上訴人既僅請求就伊出租與上訴人之０．００三九六五
      平方公尺土地調整租金，法院自應依其主張之面積為準，是被上訴人於起訴狀
      載稱其出租與上訴人之土地面積為０．００三九六五平方公尺，並無不合，上
      訴人執為上訴理由，殊非可採。
七、綜上所述，被上訴人依據民法第四百四十二條之規定，訴請上訴人自八十九年七
    月一日起，按承租土地之申報地價年息百分之七點五計算調整租金，即每年二萬
    五千四百五十八元範圍內，洵屬有據，原審判決上訴人承租系爭土地之租金，自
    八十九年七月一日起，調整為每年二萬五千四百五十八元，並無不合，上訴論旨
    ，猶執前詞，指摘原判決失當，求予廢棄，為無理由，應予駁回。
八、本件事證已臻明確，兩造其餘攻擊防禦方法及舉證，核與本件判決結果不生影響
    ，爰不一一論述，附此敘明。
丙、據上論結：本件上訴為無理由，依民事訴訟法第四百四十九條第一項、第七十八
    條、第四百六十三條、第三百八十五條第一項前段，判決如主文。
中　　　華　　　民　　　國　　九十一　　年　　　十　　　月　　二十二　　日
~B1民事第五庭審判長法　官　古金男
~B2　　　　　　　　法　官　朱　樑
~B3　　　　　　　　法　官　邱森樟
右為正本係照原本作成。
不得上訴。
~B　　　　　　　  書記官　粘銘環
中　　　華　　　民　　　國　　九十一　　年　　　十　　　月　　二十五　　日
　　　　　　　　　　　　　　　　　　　　　　　　　　　　　　　　　　　　Ｂ
